【裁判字號】    96,保險,16
【裁判日期】    970429
【裁判案由】    給付保險金
【裁判全文】
臺灣桃園地方法院民事判決              96年度保險字第16號
原      告  戊○○
            趙麗秀
兼  上二人
訴訟代理人  甲○○
被      告  國泰人壽保險股份有限公司
法定代理人  丁○○
訴訟代理人  乙○○
            丙○○
上列當事人間請求給付保險金事件，於民國97年4 月15日辯論終
結，本院判決如下：
    主    文
原告之訴及假執行之聲請均駁回。
訴訟費用由原告負擔。
    事實及理由
壹、程序方面：
    按訴狀送達後，原告不得將原訴變更或追加他訴。但請求之
    基礎事實同一者或該訴訟標的對於數人必須合一確定時，追
    加其原非當事人之人為當事人者，不在此限，民事訴訟法第
    255 條第1 項但書第2 款、第5 款定有明文。原告起訴之聲
    明原為：「一、被告應給付原告新臺幣（下同）560,000 元
    ，及自起訴狀繕本送達被告之翌日起至清償日止，按年息5%
    計算之利息。二、請准供擔保宣告假執行。三、訴訟費用由
    被告負擔。」，嗣於民國97年1 月22日訴訟繫屬中，追加被
    繼承人趙令文之法定繼承人趙麗秀、戊○○為原告，並變更
    其聲明為：「一、被告應給付原告甲○○500,000 元，及自
    起訴狀繕本送達翌日起至清償日止，按年息5%計算之利息。
    二、被告應給付原告60,000元，及自起訴狀繕本送達翌日起
    至清償日止，按年息5%計算之利息。三、請准供擔保宣告假
    執行。四、訴訟費用由被告負擔。」，前後聲明請求之基礎
    事實同一，且係該訴訟標的對於原告須合一確定，追加戊○
    ○、趙麗秀為共同原告，核與前揭之規定相符，應予准許，
    合先敘明。
貳、實體方面：
一、本件原告起訴主張：
  (一)原告甲○○為訴外人趙令文之配偶暨本件保險受益人，原告
    戊○○、趙麗秀則係趙令文之法定繼承人，趙令文生前自80
    年3 月6 日起向被告投保「國泰萬代福211 終身保險」及附
    加傷害保險及溫心住院日額保險，有要保書（保單號碼：00
    00 000000） 足稽。95年7 月6 日趙令文在桃園縣蘆竹鄉○
    ○路○ 段93巷46號3 樓住所，因意外發生瓦斯氣爆全身受到
    80％之二至三度灼傷併發黴菌感染導致敗血症及急性腎衰竭
    ，於95年7 月21日不幸死亡，其後原告依約請求保險給付，
    被告竟僅審核給付主約之壽險保險金100 萬元整（扣除原貸
    款後，給付654,776 元），至於附加傷害保險之死亡保險金
    50萬元及附加傷害住院醫療及住院日額保險之給付6 萬元，
    合計56萬元整，竟以「由於災害鑑定尚無結論，待有新事證
    再行審理」為由拒絕給付。
  (二)另臺灣人壽保險股份有限公司與原告間就同一意外事故之保
    險理賠案，雙方經訴訟後達成訴訟上和解，雙方同意以契約
    應理賠保險金之50％為理賠金額（該保險為趙令文之任職公
    司所投保，因此保險金僅10萬元，其50％為5 萬元整，案號
    ：桃園地方法院96年度保險上字第1 號）。對此，原告曾聯
    繫被告表示同意比照該和解案之「百分之五十之比例」（換
    算本件保險金約23萬元）和解，詎料，被告之桃園理賠科吳
    課長竟表示被告公司僅願意以相同之金額（即5 萬元）和解
    ，由於其條件明顯不合理，原告因而迄未獲得理賠。
  (三)為此原告爰依國泰附加傷害保險給付特約條款第3 條第7 條
    及附加醫療保險金條款及國泰溫心住院日額保險附約（此部
    分原告並未持有相關條款，請命被告提出契約條款）等保險
    之法律關係，請求被告給付保險金56萬元整。並陳明，若被
    告同意比照本院96年度保險簡上字第1 號以保險金50％之比
    例（換算本件保險金約23萬元）和解，則原告基於誠信原則
    ，仍願於訴訟上達成和解，以免訟累。又被告主張，醫療保
    險金6 萬元部分應由全體法定繼承人共同主張，援就該部分
    追加趙麗秀及戊○○為共同原告。此部分必須合一確定，且
    不甚礙被告之防禦，依據民事訴訟法第255 條第1項 第5 、
    7 款規定應得追加。
  (四)95年度桃簡字第1938號判決認定本件原告之被繼承人趙令文
    確屬外來事故死亡，除依系爭意外險有特約不保之事項外，
    被告依給付意外身故保險金，並確認被告應究係主張趙令文
    乃因其故意行為直接致成死亡之除外不理賠特約事由，應負
    舉證責任。准此，本件被告抗辯原告之被繼承人趙令文非意
    外，並稱原告應舉證意外死亡云云，有關「意外死亡」之舉
    證，爰引用95 年 度桃簡字第1938號判決全卷及判決書資料
    為據；至於被告主張趙令文為「故意行為」部分，則被告應
    負舉證責任。
  (五)被告引用95年度桃簡字第1938號判決作為原告之被繼承人趙
    令文有故意行為部分，原告曾就該部分提起上訴，並經雙方
    和解，因此該判決並非確定判決，並無爭點效力，且就該判
    決認定被繼承人趙令文有故意行為之部分而言，諸多違誤，
    陳述如次，請鈞院詳酌：
  1.按「法院依自由心證判斷事實之真偽，不得違背論理及經驗
    法則，民事訴訟法第二百二十二條第三項亦有明示。所謂論
    理法則，係指依立法意旨或法規之社會機能就法律事實所為
    價值判斷之法則而言。所謂經驗法則，係指由社會生活累積
    的經驗歸納所得之法則而言；凡日常生活所得之通常經驗及
    基於專門知識所得之特別經驗均屬之。」（最高法院91年台
    上字第741 號判決參照）復「認定事實應憑證據，至法院採
    為認定事實之證據，必於訟爭事實有相當之證明力者而後可
    ，若一種事實得生推定證據之效力者，亦必於現行法規有根
    據，即為現行法規所明認者而後可，斷不能以單純論理為臆
    測之根據，而就訟爭事實為推定之判斷。」（最高法院18年
    上字第209 號判例參照）
  2.該案被告並未舉證證明原告之被繼承人趙令文有故意行為致
    死之事實。被告僅憑火災之桃園縣政府消防局火災原因調查
    報告書而以單純臆測方式推定判斷，該判決即予以採信，顯
    有違誤。
  3.查該案火災之桃園縣消防局火災原因調查報告書僅作成：「
    經調查本案之起火（爆）戶是在蘆竹鄉○○村○ 鄰○○路○
    段93巷46號3 樓，起火（爆）處是在46號3 樓客廳處，火災
    （氣爆）原因以瓦斯洩漏遇火源造成氣爆之可能性較大。」
    之結論，而「瓦斯洩漏遇火原造成氣爆」未必係自殺行為所
    致，此所以該調查報告並未認定原告之被繼承人趙令文有故
    意致死（自殺）之行為。就此，若有疑慮應請鈞院再度函詢
    桃園縣政府消防局。
  4.該判決認定原告之被繼承人為故意自殺致死之行為有諸多與
    經驗論理法則相違及臆測之處，分述如次：
    (1)火災氣爆之現場地面「留有乾粉滅火藥劑」（詳桃園縣政
      府消防局火災原因調查報告書第12頁第5 、11及13行），
      證實火災氣爆後現場之唯一在場之人即原告之被繼承人趙
      令文曾有積極滅火之舉措。此按社會生活累積的經驗法則
      判斷，顯與趙令文有自殺之舉矛盾不合。該判決就此重要
      事證恁置不論，避而不談，顯有違誤。
    (2)桃園縣政府消防局火災原因調查報告書第5 頁第10行記載
      ：「（3） 搶救人員到達時發現有一名中年男子全身灼傷
      ，只穿著內褲於路口等待救援，經查該名男子即為46號3
      樓住戶趙令文君。」果真趙令文為自殺行為，依常情，應
      無可能於路口等待救援之理？！該判決就此，亦未斟酌而
      生誤斷。
    (3)該判決所稱「客廳中央置放一筒瓦斯鋼瓶並處於開啟持續
      燃燒瓦斯氣體狀態」，僅足以證明起火源因為瓦斯洩漏遇
      火源氣爆（原審判決第4 頁第8-9 行），而瓦斯洩漏遇火
      源氣爆亦可能係意外造成，並不足以證明為故意自殺行為
      。
    (4)而詹昭彬、謝文通於事發前聽聞瓦斯鋼瓶在地面遭人拖拉
      乙節，是否事後因案發而臆測或訊問誘導，似有傳訊訊明
      知必要。又縱使為真亦如該判決第4 頁倒數第9 行所稱可
      能「基於某一因素而惟此搬運行為」，仍不足以認定氣爆
      為自殺非意外。
    (5)又客廳留有打火機，為多數家庭之常態，本件並無任何證
      據證明其與火災氣爆有關，該判決竟逕以「客廳處之瓦斯
      鋼瓶處於開啟狀態，並於現場留有打火機，且瓦斯鋼瓶內
      盛裝物主要物‧‧‧，足信趙令文‧‧‧基於自由意思而
      予開啟始知開啟漏液成瓦斯氣體，並任之遇火源而發生燃
      燒、爆炸，合屬故意行為無誤。」（該判決第4 頁第13行
      以下）時有臆測速斷。蓋意外造成氣爆後之客廳現場留有
      打火機及鋼瓶開啟繼續燃燒，並非不可能，豈可以此客觀
      上可能是自殺也可能意外之現場狀態，逕行臆測推論為自
      殺？！況查，現場趙令文曾有滅火之舉動及前往路口求救
      之行為，以如前述，綜合經驗法則判斷，應係傾向於意外
      無誤，豈可罔顧該等因素而違反經驗論理法則推斷為故意
      自殺。
    (6)此外該判決稱「趙令文卻本於自主決定使之遇火源氣爆‧
      ‧‧」，根本無任何證據足證，其推論顯違證據法則。
    (7)又該判決稱：「至於，趙令文本件瓦斯氣爆之動機為何，
      是否為自殺意圖或其他原因，均無礙其故意行為之認定，
      當不得以其先前曾向住戶王金正表示欲回家洗澡，事發後
      曾對外求救乙節，而更易其開啟瓦斯鋼瓶始知氣爆故意行
      為，具謂無此故意」（該判決第4 頁倒數第6 行以下）云
      云，實有違論理及經驗法則。蓋，趙令文若非意圖自殺，
      而係其他原因造成氣爆，則極可能屬於「意外」，亦即趙
      令文原非知悉或未注意當時之狀況可能造成氣爆卻發生氣
      爆之意外結果，因而有趕緊滅火急求救之舉，此重要論理
      及經驗法則，豈可罔顧而反而簡化成：「只要是鋼瓶開啟
      狀態下造成之氣爆，均係故意行為」之結論？！難道氣爆
      後發現鋼瓶處於開啟狀態，即百分擺佈可能是意外發生？
      況且該判決憑何證據認定趙令文故意開啟鋼瓶使之氣爆？
      且果真如該判決之認定，則是否鋼瓶開啟狀態所發生之氣
      爆，均一概認定非意外，而保險公司可一概免除賠償責任
      ？
    (8)至於趙令文之精神狀態，均屬於臆測，趙令文從無看診精
      神疾病之病歷，該判決中自稱「因此萌生引爆瓦斯故意，
      要屬可能」云云（原審判決第5 頁第1 行），亦屬臆測，
      其以臆測方式作成判斷，顯然違誤，不言可喻。
  5.又該判決將保險契約除外事由中所指之「故意行為而身故」
    其中之「自殺故意」（該事由及係自殺排除條款），曲解及
    簡化成「故意開啟瓦斯鋼瓶至發生氣爆」（事實上亦無證據
    證明趙令文故意開啟瓦斯鋼瓶至發生氣爆）之「開啟鋼瓶故
    意」，顯然亦有違誤。蓋縱使有人基於某一因素而故意開啟
    瓦斯鋼瓶，但卻不小心發生氣爆之結果（例如忘記關閉又無
    意識地習慣性點煙或因開關電器引發火清而氣爆，嗣後並試
    圖滅火為成而對外求援），則即顯非「故意行為而身故」，
    負舉證責任之保險公司除非能證明趙令文確為自殺，否則應
    無拒絕理賠之理。
  (六)並聲明：
   1.被告應給付甲○○新臺幣50萬元整，及自起訴狀繕本送達
     翌日起至清償日止，按年息百分之五計算之利息。
   2.被告應給付原告新臺幣6 萬元整，及自起訴狀繕本送達翌
     日起至清償日止，按年息百分之五計算之利息。
   3.請准供擔保宣告假執行。
二、被告則以：
  (一)訴外人趙令文以其本人為要、被保險人，於80年3 月6 日向
    被告公司投保「萬代福211 終身壽險」，保額50萬元整，並
    附加投保「傷害保險給付特約」（以下稱傷害特約）死殘保
    額50萬元、住院保額1,000 元及於85年10月31日附加「溫心
    住院日額保險附約」（以下稱溫心住院）保額1,000 。然訴
    外人趙令文於95年7 月21日死亡，經查符合被告公司已於同
    年8 月3 日給付一般身故（即壽險部分）保險金1,000,000
    元予原告，先予敘明。
  (二)次按系爭保險契約「傷害特約」條款第3 條約定：「被保險
    人於本特約有效期間內，因遭遇外來、突發的意外傷害事故
    ，致其身體蒙受傷害或因而殘廢或死亡時，依照本特約的約
    定，給付保險金。」。查本案訴外人（即被保險人）趙令文
    於95年5 月19日死亡時，於桃園地方法院檢察署相驗屍體證
    明書記載「死亡原因：甲：敗血症及急性腎衰竭。乙：全身
    80％之二度至三度灼傷併發黴菌感染。丙：瓦斯氣爆。」然
    死亡方式則空白未勾選，顯見地檢署對於被保險人之死亡方
    式存有疑義，系爭事故是否以符合前揭契約條款約定？依最
    高法院判例所示，當由原告負責舉證證明之，若原告無法舉
    證證明，被告公司實無給付保險金之義務。
  (三)次按「傷害特約」條款第14條除外責任約定：「被保險人直
    接因下列事由致成死亡、殘廢或傷害時，本公司不負給付保
    險金的責任。三、要保人、被保險人、受益人的故意行為。
    」及「溫心住院日額保險附約」條款第19條除外責任約定：
    「被保險人直接因下列事由致成急病或傷害時，本公司不負
    給付保險金的責任。一、要保人、被保險人的故意行為。」
    ，由此可知，因被保險人的故意行為而造成被保險人傷害或
    死亡時，被告公司無給付保險金之義務。
  (四)退一步言，縱認訴外人（即被保險人）趙令文為意外傷害事
    故致其死亡，其死亡原因應係「趙令文自主將瓦斯鋼瓶搬運
    至客廳，足信趙令文係於認知液化石油氣遇火源即會燃燒、
    爆炸情形下，基於自由意識而與開啟使之開啟漏液成瓦斯氣
    體，並任之遇火源而發生燃燒、爆炸，合屬故意行為無誤。
    揆諸上揭事實，顯見被保險人乃因「故意行為而造成死亡之
    結果，屬於系爭保險條款之除外責任，依約被告公司不負給
    付賠償金之責任，並無違誤之處，原告之請求實無理由，有
    台彎桃園地方法院簡易庭95年度桃簡字第1398號判決可資參
    照。」
  (五)原告請求被告公司給付系爭「傷害特約」約定之「死亡保險
    金」50萬元外，且一併請求被告公司給付系爭「傷害特約」
    之醫療保險金及「溫心住院」之醫療保險金共計6 萬元。查
    訴外人趙令文向報告公司投保時簽立之要保書記載，約定被
    保現人身故時之受益人（含傷害特約）為甲○○一人，故原
    告為「傷害特約」死亡保險金之受益人無誤。惟依「傷害特
    約」條款第23條約定：「殘廢保現金及傷害醫療保現金的受
    益人，為被保險人本人，本公司不受理指定或變更。」。縱
    上述，「傷害特約」之醫療保險金及「溫心住院」之醫療保
    現金之部分，依上揭條款之約定，受益人應為被保險人（及
    訴外人）趙令文本人，然趙令文業已死亡，縱認有主張權利
    之必要，亦應由「全體法定繼承人」共同為之，然據了解原
    告僅為法定繼承人之一，且非為全體法定繼承人共同利益而
    為請求，原告就請求上開醫療保險金之部分，顯當事人不適
    格，故原告之請求超過「死亡保險金」50萬元之部分，應予
    駁回。
  (六)系爭「傷害特約」約定之醫療保險金部分，被告公司無給付
    保險金之義務：
  1.原告主張訴外人趙令文因故至醫院住院接受治療為契約約定
    之意外事故，應先舉證證明其主張為真實，原告未能舉證證
    明之，被告公司不負給付保險金的責任。
  2.再者，系爭事故為趙令文的故意行為直接致成傷害及死亡，
    有9 5 年度桃簡字第1938號判決可資參照，依「傷害特約」
    條款第14條約定，系爭事故係屬除外責任事項，被告公司不
    負給付保險金的責任。
  (七)系爭「溫心住院」約定之醫療保險金，被告公司無給付保險
    金之義務：
  1.按「溫心住院」條款第19條除外責任約定：「被保險人直接
    因下列事由製程急病或傷害時，本公司不負給付保險金的責
    任。一、要保人、被保險人的故意行為。‧‧‧」。
  2.綜上述，「傷害特約」之醫療保險金及「溫心住院」之醫療
    保險金之部分，依上揭條款之約定，被告公司不負給付保險
    金的責任。
  (八)按「文書，依其程式及意旨得認作公文書者，推定為真正。
    」民事訴訟法第355 條定有明文，桃園縣政府消防局火災原
    因調查報告書（以下稱火災原因調查報告書）係屬公文書，
    應為真正，其理甚明，然原告空言指稱詹昭彬、謝文通之證
    言有因案發而臆測或訊問誘導之嫌，卻未能舉證以實其說，
    顯不足採；再者詹謝二人於已就其所知，明確描述事發之相
    關經過，並載於消防局談話筆錄及公文書，應可推定為真正
    ，原告並無反證足認筆錄記載有誤或受訪人陳述虛偽，實無
    傳訊之必要。
  (九)就原告所提相關書狀觀之，僅載訴外人趙令文因瓦斯氣爆受
    到灼傷病發感染死亡，但就趙令文為何將瓦斯筒移至客廳？
    如何因意外造成瓦斯氣爆？及事發相關之經過，均未舉證說
    明，然系爭事故是否已符合契約條款約定？原告應先舉證證
    明訴外人趙令文係因何種不可預料，或不可抗力之意外事故
    致其死亡？倘原告無法舉證證明之，依民事訴訟法第277 條
    及最高法院17年上字第917 號判例所示，應駁回原告之訴。
  (十)趙令文事發後，是否有自救行為？縱有自救之情事，亦屬人
    受傷後之求生本能反應，並不影響趙令文造成瓦斯氣爆之「
    故意行為」。查原告陳稱：「果真趙令文為自殺行為，依常
    情，應無可能於路口等待救援之理？！」、「前往路口求就
    之行為」及「火災氣爆之現場地面留有乾粉滅火藥劑」，此
    與事實不符或純屬臆測。又依火災原因調查報告書記載，受
    訪人王全正陳述：「發生氣爆後我起身往46號3 樓看到趙先
    生站在前陽台，表情痛苦，我大喊呼叫他趕快下樓。」（見
    報告書第3 頁第7 點），足見趙令文係事發後接受他人引導
    而至路口等待，非自行求救，原告陳述與事實不符；另「火
    災氣爆之現場地面留有乾粉滅火藥劑」，此乃「火災氣爆發
    生後」所產生，究係何時噴灑？何人所為？是消防人員、鄰
    人、亦或趙令文？並無可考，火災發生，任何參與救災之人
    均有噴灑乾粉滅火藥劑之可能，原告逕認係趙令文有積極滅
    火之舉措，純屬臆測。末查， 雖受訪人曾稱案發前趙令文
    表示欲返家洗澡，然事發地點（桃園縣蘆竹鄉○○村○ 鄰○
    ○路○段93巷46號3 樓）即原告及訴外人趙令文之住所，據
    了解上址之熱水係由電熱水器供應（見報告書第2 頁之現場
    圖），並無使用瓦斯之必要，顯見趙令文將瓦斯筒移至客廳
    與其是否要洗澡無關。
  (十一)並聲明：1.原告之訴駁回。2.若受不利判決，請宣告准以同
    額之國泰世華銀行無名式可轉讓定期存單供擔保，免為假執
    行。
三、兩造不爭執之事項：
  (一)訴外人趙令文以其本人為要、被保險人，於80年3 月6 日向
    被告公司投保「萬代福211 終身壽險」保額50萬元整，並附
    加投保「傷害保險給付特約」死殘保額50萬元、住院保額
    1,000 元，於85 年10 月31日附加「溫心住院日額保險特約
    」保額1,000 元。
  (二)訴外人趙令文於95年7 月21日死亡，被告公司於同年8 月3
    日給付一般身故保險人100 萬元予原告，扣除貸款金額，實
    際支付65萬4776元。
四、本件經兩造協議並簡化爭點如下：
  (一)被保險人趙令文之死亡，是否屬系爭附加傷害保險給付特約
    條款約定之意外事故態樣所致？
  (二)如系爭事故為系爭附加傷害保險給付特約條款約定之意外傷
    害所致之死亡事故，則是否屬同條款之除外責任事項？
  (三)如系爭事故為系爭溫心住院日額保險附約約定之疾病或傷害
    ，是否屬保險契約條款約定之除外責任事項？
  (四)如依系爭保險契約規定，被告需負理賠責任時，原告得請求
    之金額為何？
五、得心證之理由：
    本件原告主張訴外人趙令文生前自80年3 月6 日起向被告投
    保「國泰萬代福211 終身保險」及附加傷害保險及溫心住院
    日額保險，趙令文於95年7 月6 日在住所，因意外發生瓦斯
    氣爆受灼傷生併發症，於同年月21日不幸死亡，其後原告依
    約請求保險給付，被告對於系爭保險契約附加傷害保險之死
    亡保險金50萬元及附加傷害住院醫療及住院日額保險之給付
    6 萬元，拒絕給付，爰依系爭保險契約之法律關係，請求被
    告給付保險金56萬元等語，惟為被告所否認，並辯稱系爭事
    故為訴外人趙令文的故意行為直接致成傷害及死亡，依系爭
    保險契約條款，屬除外責任事項，被告公司不負給付保險金
    的責任等情詞置辯。茲依兩造協議簡化之爭點，分述如下：
  (一)訴外人即被保險人趙令文之死亡，屬系爭保險契約條款約定
    之意外事故態樣所致：
  1.原告同為訴外人趙令文之繼承人，訴外人趙令文以其本人為
    要、被保險人，於80年3 月6 日向被告公司投保「萬代福21
    1 終身壽險」保額50萬元整，並附加投保「傷害保險給付特
    約」死殘保額50萬元、住院保額1, 000元，於85年10月31日
    附加「溫心住院日額保險特約」保額1,000 元，嗣趙令文於
    前揭時、地，因瓦斯氣爆全身受到80％之二至三度灼傷併發
    黴菌感染導致敗血症及急性腎衰竭不幸死亡，以及被告公司
    已於同年8 月3 日給付一般身故即主約壽險保險金100 萬元
    予原告，扣除貸款金額，實際支付654,776 元之事實，業據
    原告提出要保書、長庚醫院病歷摘要、戶籍謄本、理賠申請
    書、存摺等件及被告提出之保險要保書、溫心住院日額保險
    附約附加申請書、國泰附加傷害保險給付特約條款、國泰溫
    心住院日額保險附約條款、臺灣桃園地方法院檢察署相驗屍
    體證明書及桃園縣政府消防否火災原因調查報告書等在卷可
    按，復為兩造所不爭執，自堪信為真實。
  2.按當事人主張有利於己之事實者，就其事實有舉證之責任，
    民事訴訟法第277 條前段定有明文。本件原告既主張被告應
    依系爭保險契約附加傷害保險之意外身故保險及附加傷害住
    院醫療及住院日額保險負給付保險金責任，自應先就訴外人
    即被保險人趙令文所受之死亡為外來事故之意外死亡之事實
    負舉證責任。再健康保險係承保疾病所致之損失，而意外傷
    害保險則係承保意外傷害所致之損失。又人之傷害或死亡之
    原因，可分為來自內在原因或外來事故（意外事故）所致，
    其因內在原告所致之傷害或死亡保險事故，係指被保險人因
    罹患疾病、細菌感染、器官老化衰竭等身體內部因素所致之
    傷害或死亡；至外來事故，則係指內在原因以外之一切事故
    而言，其事故之發生為外來性、偶然性，而不可預見，除保
    險契約另有特約不保之事項外，意外事故均屬意外傷害保險
    所承保之範圍。查訴外人趙令文係因瓦斯氣爆全身受到80％
    之二至三度灼傷併發黴菌感染導致敗血症及急性腎衰竭不幸
    死亡之事實，為兩造所不爭執，則前開事故顯非前述之身體
    內部因素所致之死亡結果，應係外來性、偶然性之外在原因
    所致，要屬前述之意外死亡事故無訛，揆諸前揭說明，原告
    就訴外人趙令文之死亡，係屬系爭保險契約條款約定之意外
    事故所致死亡之事實，已為相當之舉證，應堪認定。
  (二)系爭事故為系爭附加傷害保險給付特約條款約定之意外傷害
    所致之死亡事故，惟係訴外人故意行為所致事故，屬同條款
    之除外責任事項：
  1.次按主張法律關係存在之當事人，僅須就該法律關係發生所
    須具備之特別要件，負舉證之責任，至於他造主張有利於己
    之事實，應由他造舉證證明（最高法院48年臺上字第887 號
    判意旨參照）。準此，原告已就訴外人趙令文為意外死亡即
    保險給付請權之特別要件盡證明之責任，則被告抗辯本件死
    亡事故有不負理賠責任之除外條款，自應由被告就此有利於
    己之事實，負舉證責任。
  2.系爭附加傷害保險給付特約條款第3 條約定：「被保險人於
    本特約有效期間內，因遭遇外來、突發的意外傷害事故，致
    其身體蒙受傷害或因而殘廢或死亡時，依照本特約的約定，
    給付保險金。」（參本院卷第23頁），同條款第14條除外責
    任（原因）約定：「被保險人直接因下列事由致成死亡、殘
    廢或傷害時，本公司不負給付保險金的責任。…二、要保人
    、被保險人、受益人的故意行為。…」（參本院卷第24 頁
    、第25頁）；又系爭溫心住院日額保險附約條款第19條除外
    責任（原因）約定：「被保險人直接因下列事由致成疾病或
    傷害時，本公司不負給付保險金的責任。一、要保人、被保
    險人的故意行為。…」等語（參本院卷第62頁），換言之，
    如因被保險人的故意行為而造成被保險人傷害或死亡時，被
    告公司無給付保險金之義務甚明。
  3.查本件瓦斯氣爆事故發生後，桃園縣政府消防局趕赴現場撲
    滅火災時，見事發地點即桃園縣蘆竹鄉○○村○ 鄰○○路93
    巷46號3 樓有濃厚之瓦斯味，而客廳中央置放1 桶瓦斯鋼瓶
    ，瓦斯為開啟狀態，並持續洩漏、燃燒，客廳處有較嚴重之
    燒損，客廳物品凌亂，地面殘留大量滅火藥劑，顯示火災（
    氣爆)後 有人於客廳內噴灑乾粉滅火藥劑，天花牆壁有受火
    熱不等程度之燻燒。又於客廳沙發上發現有打火機、線香、
    手錶，餐廳處發現有數罐啤酒。經勘查起火處未發現有自燃
    性物質、可疑之人、事、物、使用電源線、電源插座及使用
    電器之情形，另於客廳地板，發現裝潢木板下方有一個輕便
    瓦斯爐，經檢視輕便瓦斯爐，未發現有接管及使用之情形，
    廚房雖有鍋子，惟未發現有烹煮食物之情形，故排除係因自
    燃引火、外人進入引火、電氣因素引火或炊事不慎引火之情
    事，經調查本件起火（爆）處是在系爭46號3 樓客廳處，火
    災（氣爆）原因以瓦斯洩漏遇火源造成氣爆之可能性較大等
    情，此有桃園縣政府消防局火災原因調查報告書乙份附卷可
    考。
  4.參以原告甲○○於桃園縣政府消防局談話筆錄中陳稱：「（
    事發前一個星期妳先生的言行舉止與社區居民之互動有無任
    何異樣？請詳述。）約10幾天前，我先生與42號住戶2 樓詹
    先生聊天時意見不合，從那時候開始，我先生晚上都睡不著
    ，並跟我訴說有人要對我們夫妻不利。於7月2日（星期天）
    下午比平時下班時間較，我先生就請鄰居協助幫忙找尋我的
    蹤跡並懷疑我是不是被綁架。」、「（妳先生平時有喝酒習
    慣嗎？）平常有。但不會跟別人有衝突。」等語（見桃園縣
    政府消防局火災原因調查報告書第16頁、第17頁），以及本
    件氣爆事故發生地點附近住戶詹昭彬陳稱：「（發生氣爆時
    ，你人在何處？做何事？）我人在自宅42號2樓客廳看電視
    」、「（發生氣爆前有無聽到任異樣或聲音？）氣爆前約十
    餘分鐘曾聽到類似瓦斯桶在地板上拖拉之聲音。」、「（對
    於起火戶趙令文先生，你與他是否熟識？）很熟，差不多十
    年之鄰居。」、「（最近一個月與趙令文先生的接觸中，有
    無發現他的言行舉止有異常現象？）最近一陣子常會看到趙
    令文先生於半夜在社區中庭大聲喧嘩（自言自語），也造成
    社區之困擾。」、「（趙先生會常喝酒嗎？）常喝酒。」、
    「（氣爆事件發生之前，他們夫妻有無發生爭執口角現象？
    ）大約兩天前有聽到夫妻有爭執。」等語（見桃園政府消防
    局火災原因調查報告書第20頁、第21頁），謝文通則陳稱：
    「（發生氣爆時，你人在何處？做何事？）我當時人在家裡
    （戶籍地即海湖村海山路2段93巷42號3樓）看電視。」、「
    （發生氣爆前，社區內有無任何異狀或聲音？）我在自宅客
    廳內曾聽到類似椅子敲擊地板之聲音，隨後又有瓦斯桶遭拖
    拉碰擊地板之聲音。約十餘分鐘就發生氣爆狀況。」、「（
    有無補充意見？）曾有社區居；民提及趙令文先生疑似有躁
    鬱症狀況，最近幾天半夜都在中庭（社區）徘徊。」等語（
    見同上調查報告書第22頁、第23頁），又另一住戶王全正則
    稱：「（發生氣爆後，你看到了什麼情況及有作為？）我起
    身往46號3樓看到趙先生站在前陽如，表情痛苦，我大喊呼
    叫他趕快下樓。」、「（案發前是否有看到趙先生？行為舉
    止有無異常？）有，當時我還邀請他到中庭坐下來聊天。但
    我見他神情緊張，我就開始安撫他的情緒，趙先生仍不一語
    最後只跟我說一聲要回家澡，沒多久就發生氣爆。」、「（
    案發前一週是否有發現趙先生行為舉止有異樣？）最近有發
    現趙先生在半夜會在自宅前陽台自言自語，據我太太所述已
    有兩次。」等語（見同上調查報告書第24頁、第25頁），是
    於上址客廳處發生本件瓦斯洩漏氣爆事故時，既僅有訴外人
    趙令文1人在現場，且依附近住戶詹昭彬、謝文通前開訪談
    筆錄內容可知，於本件事故事發前10餘分鐘分別於其等自宅
    曾聽到類似椅子敲擊地板之聲音，或瓦斯桶遭人拖拉碰擊地
    板之聲音，以及原告當庭陳稱：「我們家的瓦斯桶均放在廚
    房，有2桶瓦斯桶，用來煮菜及洗澡用。」、「…瓦斯桶都
    是固定放在相同位置，並無移動過…」（參本院97年4月15
    日言詞辯論筆錄）等情節，堪認本件事故發生後所發現置放
    於客廳中央之瓦斯鋼瓶，確係訴外人趙令文故意將該原置放
    於廚房處，拖拉移至上址客廳中央處無訛。
  5.再者，依前述可知，搶救人員到達現場時，置放於上址客廳
    處之瓦斯鋼瓶為開啟狀態，並持續洩漏、燃燒中，現場並留
    有打火機，雖於客廳地板，發現裝潢木板下方有一個輕便瓦
    斯爐，惟經檢視輕便瓦斯爐，未發現有接管及使用之情形，
    且如係正常使用前開瓦斯鋼瓶，也無將之搬至客廳之必要或
    其它合理之理由，換言之，置放於客廳起火處之前開經開啟
    並持續洩漏、燃燒之瓦斯鋼瓶，於客觀上並無任何跡象顯示
    係因訴外人趙令文正常接管或使用瓦斯鋼瓶時不慎溢漏之情
    形所致，何況現場亦無第三人人為縱火因素及炊煮或電線走
    火等不可抗力因素，參以依一般理性之正常人認知下，瓦斯
    鋼瓶內盛裝物主要內為丙烷與丁烷，在常溫常壓下為氣體，
    經加壓裝入瓦斯鋼瓶內以為液化，在空氣中混入一定比例之
    液化石油氣遇火源即會燃燒、爆炸等情觀之，則該瓦斯鋼瓶
    既係趙令文故意將原置放於廚房處拖拉至客廳，訴外人趙令
    文焉有不知該瓦斯鋼瓶內所盛裝之液化石油氣遇火源即會燃
    燒、爆炸之可能？惟其仍基於自由意思而予以開啟使之逸漏
    成瓦斯氣體，並任之遇火源而引燃、爆炸，堪認核屬訴外人
    趙令文之故意行為所致無訛。
  6.又訴外人趙令文於本件氣爆事故案發前即因與鄰居聊天意見
    不合，而有晚上睡不著，懷疑有人要對其夫妻不利，甚或請
    鄰居協尋其妻即原告甲○○的蹤跡並懷疑其妻是不是遭綁架
    等不尋常狀況、平常有喝酒習慣等情，以及訴外人趙令文於
    案發前神情緊張、不發一語，甚或於半夜在社區中庭大聲喧
    嘩（自言自語）或疑似有躁鬱症狀況，於半夜在中庭（社區
    ）徘徊，造成社區之困擾等情，亦據詹昭彬、謝文通、王金
    正陳述綦詳，如前所述，是訴外人趙令文於本件案發前確係
    處於精神不穩定之狀況，並已持續一段期間之事實，堪可認
    定，是否基於此事實，因而萌生引爆瓦斯之故意，要非屬不
    可能，亦與常情不違背。
  7.至原告以訴外人即被保險人趙令文曾於瓦斯氣爆後有積極滅
    火之舉措，且在事故發生後於路口等待救援等情，認訴外人
    絕無除外責任情事存在可能云云。經查，前開火災原因調查
    報告書雖記載瓦斯氣爆現場地面留有乾粉滅火藥劑，惟對於
    何人所噴灑並未指明，縱觀火災原因調查報告書相關資料（
    含現場照片及位置圖、平面圖），事故現場並未見有滅火器
    材之蹤跡，若係訴外人趙令文家中本有滅火器，且訴外人於
    瓦斯氣爆後曾持以滅火，則事故現場必留有滅火鋼瓶，惟事
    實上現場並未見滅火器之遺留，況本件係瓦斯強烈氣爆後始
    引起失火，其瞬間爆炸威力之巨大，可由卷附現場照片得知
    ，是殊難想像訴外人在瞬間巨大爆炸威力且受有高達80% 嚴
    重灼傷情形下，猶能在殘垣斷壁中找到滅火器並正確使用之
    ，參以訴外人趙令文鄰居王正全陳稱：「（發生氣爆後，你
    看到了什麼情況及有作為？）我起身往46號3 樓看到趙先生
    站在前陽台，表情痛苦，我大喊呼叫他趕快下樓。」等情可
    知，斯時訴外人趙令文已傷勢嚴重，焉有心力在黑暗中重新
    回到火場尋找滅火器滅火器之可能?綜上，系爭事故為系爭
    附加傷害保險給付特約條款約定之意外傷害所致之死亡事故
    ，惟係訴外人即被保險人趙令文故意行為所致之事故，符合
    同條款第14條第2 款除外責任（原因）之規定，是被告辯稱
    本件有系爭意外險不負理賠責任之除外情事，不負給付意外
    身故保險金之責任，無須給付原告保險金50萬元等語，於法
    有據，為有理由。
  (三)系爭事故為系爭溫心住院日額保險附約約定之疾病或傷害，
    亦屬保險契約條款約定之除外責任事項：
    又系爭溫心住院日額保險附約條款第19條除外責任（原因）
    約定：「被保險人直接因下列事由致成疾病或傷害時，本公
    司不負給付保險金的責任。一、要保人、被保險人的故意行
    為。…」等語（參本院卷第62頁），依前述知，本件訴外人
    即被保險人因前開氣爆事故而遭受意外傷害事故，經醫院診
    斷確定，住院治療之事實，為兩造所不爭執，惟因系爭氣爆
    事故係被保險人趙令文的故意行為而造成被保險人遭受意外
    傷害，甚至終至死亡，揆諸前揭規定，被告公司不負給付保
    險金之責任，是被告抗辯本件有系爭意外險不負理賠責任之
    除外責任，無須給付原告附加傷害住院醫療及住院日額保險
    之保險金合計6 萬元等語，亦屬於法據，堪可採信。
六、綜上所述，訴外人即被保險人令文雖因外在事故致生死亡，
    惟本件瓦斯氣爆事故係訴外人趙令文故意行為所致，已如前
    述，符合系爭意外險不負給付保險金之除外責任規定，被告
    自得拒絕給付原告請求之系爭意外身故及附加傷害住院醫療
    及住院日額保險之保險金。從而，原告依系爭附加傷害保險
    給付特約條款及系爭溫心住院日額保險附約條款之法律關係
    ，請求如訴之聲明所示，為無理由，應駁回之。原告之訴既
    經駁回，則其假執行之聲請亦失所附麗，應併駁回之。
七、本件事證已臻明確，兩造其餘攻擊、防禦方法及舉證，要與
    判決結果不生影響，爰不一一論述。
八、結論：原告之訴為無理由，依民事訴訟法第78條，判決如主
    文。
中    華    民    國    97    年    4     月    29    日
                  民事第三庭    法  官  汪智陽
以上正本證明與原本無異。
如對本判決上訴，須於判決送達後20日內向本院提出上訴狀。
                                書記官  林君燕
中    華    民    國    97    年    4     月    29    日


司法院資訊處製作；財團法人民間司法改革基金會備份。
